最高法院刑事判決　　　　　　九十六年度台上字第七七０七號
上　訴　人　甲○○
　　　　　　　　　　生前住台灣省彰化縣花壇鄉○○村○○路
　　　　　　　　　　360號
　　　　　　乙○○
共　　　同
選任辯護人　林春榮律師
　　　　　　趙昌平律師
　　　　　　張斐雯律師
上列上訴人等因業務上侵占案件，不服台灣高等法院台中分院中
華民國九十四年三月二十四日第二審判決（九十三年度上訴字第
四七五號，起訴案號：台灣彰化地方法院檢察署九十年度偵字第
二六六三、二九三０號），提起上訴，本院判決如下：
    主  文
原判決關於乙○○部分及甲○○罪刑部分撤銷。
乙○○部分發回台灣高等法院台中分院。
甲○○部分公訴不受理。
    理  由
一、發回部分
本件原判決認定上訴人甲○○（已於民國九十六年五月四日死亡
，另諭知公訴不受理如後述）係金景山實業股份有限公司（下稱
金景山公司）發行人兼董事長，且為商業負責人；上訴人乙○○
為該公司財務長。八十四年五月一日，金景山公司成立職工福利
委員會（下稱職委會）及職工退休基金管理委員會（下稱退委會
），將依法提撥之福利金及退休基金，以專戶儲存於交通銀行員
林分行。甲○○另於八十二年九月十六日捐助新台幣（下同）一
千萬元，成立財團法人甲○○文教基金會（下稱甲○○基金會）
，並擔任董事長，由乙○○實際掌理職委會、退委會及甲○○基
金會之財務，並擔任出納，為主辦及經辦之會計人員。因金景山
公司主要事業「台灣民俗村」擴建，投資甚鉅，園區經營所費不
貲，致財務困窘，為避免影響公司上櫃計畫，甲○○遂基於意圖
為金景山公司或其集團子公司不法所有之概括犯意，未經甲○○
基金會董事會決議及主管機關許可，暨職委會、退委會會議議決
通過，與有共同犯意聯絡之乙○○擅於擔保放款申請書（質權設
定通知）等文件上盜蓋施尊雄、許玉儲印鑑章（施尊雄為職委會
、退委會主任委員，許玉儲為會計，印鑑章均由乙○○保管），
以職委會、退委會存摺及定期存款存單，向交通銀行員林分行質
押借款，俟撥款後，又於取款憑條上盜蓋施尊雄及許玉儲印鑑章
，予以提領；或以甲○○基金會專戶存款存摺及基金定期存款存
單，向交通銀行員林分行質押借款或直接提領款項，供金景山公
司及其子公司週轉使用，足以生損害於交通銀行員林分行、甲○
○基金會、職委會、退委會、施尊雄及許玉儲等人（詳如原判決
事實欄一、(一)至(三)所載）。再，甲○○、乙○○明知金景山公司
為股票公開發行公司，其擅以職委會、退委會之存單，於八十六
年六月十日向交通銀行員林分行質押借款九百萬元；退休基金部
分，亦於八十七年十二月二十八日、八十八年三月二十四日及同
年九月二十七日，分別向同銀行質押借款九百萬元、一百六十萬
元及一百七十萬元，公司之資產、負債已產生變化，應於年度財
務報表中予以揭露，但為隱瞞前開事實，復共同基於概括犯意聯
絡，連續於八十六年度至八十九年度營利事業所得稅結算申報書
資產負債表及其他相關報表，故意遺漏，使財務報告發生虛偽不
實之結果。迨九十年四月十日，乙○○於犯罪未發覺前，向台灣
彰化地方法院檢察署自首等情。爰撤銷第一審之判決，改判論處
乙○○共同連續意圖為第三人不法之所有，而侵占對於業務上所
持有之物罪刑。固非無見。
惟查刑法第三百三十六條第二項業務上侵占罪，以從事業務之人
，將其業務上所持有之物，易持有而為不法所有為要件。原判決
認定乙○○與甲○○基於共同偽造文書之犯意聯絡，偽造擔保放
款申請書（質權設定通知）、擔保放款借據、撥款申請書及取款
憑條等文件，並盜蓋施尊雄、許玉儲印鑑章，以職委會、退委會
及甲○○基金會之存摺暨定期存款存單，向交通銀行員林分行質
押借款，供金景山公司及其子公司週轉使用等情。如果無訛，乙
○○既係以偽造文書方法，以職委會、退委會及甲○○基金會存
摺及定期存款存單，向交通銀行員林分行「質押借款」，則該「
質押借款」似因借貸關係所得款項，能否認屬乙○○業務上所持
有之物，而論以業務上侵占罪？饒有再事探求之餘地。再，乙○
○辯稱金景山公司成立之職委會、退委會雖另開設專戶，儲存福
利金及退休基金，但該款仍屬金景山公司所有財產，縱以其存摺
及定期存單質押借款，供公司自己週轉使用，仍不構成犯罪等語
。究竟職委會、退委會之組織依據、性質，及其財產或帳戶之歸
屬、管理、使用暨處分程序為何？尚欠明瞭，此與判斷乙○○所
為辯解是否可採攸關，亦應予以調查說明，始足為判決之基礎。
乙○○上訴意旨指摘原判決違背法令，尚非全無理由，應認此部
分之原判決有撤銷發回更審之原因。原判決關於不另為無罪諭知
之部分，基於審判不可分原則，應併發回之。又原判決論乙○○
以刑法第三百三十六條第二項業務上侵占罪，依刑事訴訟法第三
百七十六條第三款規定，雖不得上訴於第三審法院，但其牽連犯
之刑法第二百十條、第二百十六條行使偽造私文書罪，則係得上
訴之案件，依審判不可分原則，應認本件全部得上訴於第三審法
院。
二、不受理部分
按被告死亡者，應諭知不受理之判決，刑事訴訟法第三百零三條
第五款定有明文；又被告在第二審判決後，第三審上訴中死亡者
，依同法第三百九十八條第三款規定，第三審法院應撤銷第二審
判決，就該案件自為判決。本件上訴人甲○○因業務上侵占案件
，經原審撤銷第一審之判決，改判仍論處甲○○共同連續意圖為
第三人不法之所有，而侵占對於業務上所持有之物罪刑。甲○○
不服，於民國九十四年四月八日提起第三審上訴，嗣於九十六年
五月四日死亡，有彰化縣花壇鄉戶政事務所戶籍謄本及死亡證明
書可稽。依上開說明，應由本院將原判決關於甲○○罪刑部分撤
銷，並諭知不受理之判決。
據上論結，應依刑事訴訟法第三百九十七條、第四百零一條、第
三百九十八條第三款、第三百八十七條、第三百零三條第五款，
判決如主文。
中　　華　　民　　國　九十六  年　 十二   月　三十一　日
                      最高法院刑事第二庭
                          審判長法官  紀　俊　乾
                                法官  黃　正　興
                                法官  陳　東　誥
                                法官  林　錦　芳
                                法官  吳　信　銘
      本件正本證明與原本無異
                                      書  記  官
中　　華　　民　　國　九十七　年　　一　　月　　三　　日
                                                      Ｑ
